臺灣高等法院臺南分院刑事裁定
110年度毒抗字第399號
抗  告  人
即  被  告  甲○○


上列抗告人因違反毒品危害防制條例案件，不服臺灣臺南地方法
院中華民國110年4月22日裁定（110年度毒聲字第397號），提起
抗告，本院裁定如下：
    主  文
抗告駁回。
    理  由
一、原裁定意旨略以：抗告人即被告甲○○已坦承其確有於民國10
    9年2月16日23時許，在其位在臺南市○○區○○街00巷0號住處
    ，以將第二級毒品甲基安非他命置入玻璃球燒烤吸食其煙霧
    之方式，施用第二級毒品甲基安非他命一次之事實，且經抗
    告人同意所採集之尿液送驗結果，確呈甲基安非他命於人體
    代謝分解後之安非他命類毒品、甲基安非他命陽性反應乙節
    ，有卷附台灣檢驗科技股份有限公司濫用藥物檢驗報告（檢
    體編號：000000000號）、臺灣臺南地方檢察署施用毒品犯
    尿液檢體監管紀錄表（尿液檢體編號：000000000號）各一
    份附卷可稽，是聲請意旨所載抗告人施用甲基安非他命之犯
    行，洵堪認定。而抗告人前既未曾因施用毒品案件經法院裁
    定送觀察、勒戒，參酌最高法院刑事大法庭109年度台上大
    字第3826號裁定及109年度台非字第76、77號判決意旨，聲
    請人聲請裁定將抗告人送勒戒處所觀察、勒戒，於法要無不
    合，應予准許等語。
二、抗告意旨略以：原裁定無視檢察官於本案聲請並未交代其裁
    量形成之原因（即何以抗告人較適合觀察勒戒處分，不適合
    戒癮治療之理由），更對檢察官之裁量決定程序，是否有擅
    斷、恣意或濫權等不當之情事未為任何審查，忽略檢察官對
    抗告人應予觀察勒戒處分之裁量形成程序，實有違反比例原
    則、裁量濫用等重大明顯之瑕疵，與毒品危害防制條例修法
    時賦予檢察官之法定職權，以裁量選用施用毒品罪者最適合
    之處遇方式之原始目的與立法意旨不合。又原裁定未審酌抗
    告人學歷僅國中畢業，教育程度非高，且未曾送觀察、勒戒
    ，抗告人並非慣用毒品而屢遭司法追訴處罰之人，根本無可
    能知悉「戒癮治療」與「觀察勒戒」處分之意義與差異，檢
    察官亦未詢問抗告人針對強制處分有無意見，即逕予聲請觀
    察勒戒，其裁量行為已侵害抗告人之聽審權與違反正當法律
    程序之要求，該裁量行為實有裁量怠惰、裁量濫用等重大明
    顯瑕疵。另請審酌抗告人如今父母均不在人世，現與哥哥嫂
    嫂同住相依為命，且兄嫂二人年紀亦大，僅能在工地打臨時
    工賺取生活費用，收入不穩定，家中生活費用仰賴抗告人扛
    起，若使抗告人適用監禁式觀察勒戒，將使抗告人兄嫂生活
    更加艱鉅。又抗告人過往並無施用毒品前例，亦無毒品成癮
    依賴問題，本案時係抗告人一時不察而肇致之錯誤行為，若
    逕以拘束抗告人人身自由最劇烈之監禁式觀察勒戒，將影響
    兄嫂收入來源，生活種種將受到極大影響，顯非妥適。抗告
    人對於當初因有傷在身聽信偏方服用毒品緩解疼痛，致年長
    之兄嫂擔心受怕，痛心悔恨，懇請審酌上情，撤銷原裁定，
    駁回檢察官之聲請等語。
三、按犯毒品危害防制條例第10條之罪者，檢察官「應」聲請法
    院裁定，或少年法院（地方法院少年法庭）應先裁定，令被
    告或少年入勒戒處所觀察、勒戒，其期間不得逾2月，毒品
    危害防制條例第20條第1項定有明文；而於檢察官先依刑事
    訴訟法第253條之1第1項、第253條之2之規定，為附命完成
    戒癮治療之緩起訴處分時，雖不適用前述聲請法院裁定令入
    勒戒處所觀察、勒戒之規定，然檢察官欲適用刑事訴訟法第
    253條之1第1項對被告為緩起訴處分時，除應符合輕罪原則
    外，仍應「參酌刑法第57條所列事項及公共利益之維護」，
    並「認以緩起訴為適當」者，始得為之。是檢察官就是否適
    用該規定對被告為緩起訴處分，自應本於上開規定及立法目
    的，妥為斟酌、裁量，始予決定。而被告並非當然享有為附
    命完成戒癮治療之緩起訴處分之權利，是被告縱提出該項聲
    請，亦僅在促請檢察官注意得否予以適用，檢察官並不受被
    告聲請之拘束。是檢察官就此裁量權之行使苟無濫用或不當
    情形，即不得任意指為違法（最高法院103年度台上字第246
    4號判決意旨參照）。又毒品危害防制條例所規定之觀察、
    勒戒處分，其立法意旨在幫助施用毒品者戒除毒癮，該處分
    之性質非為懲戒行為人，而係為消滅行為人再次施用毒品之
    危險性，目的在戒除行為人施用毒品之身癮及心癮措施；觀
    察勒戒係導入一療程觀念，針對行為人將來之危險所為預防
    、矯治措施之保安處分，以達教化與治療之目的，可謂刑罰
    之補充制度，從而毒品危害防制條例本身所規定之觀察、勒
    戒及強制戒治等保安處分，雖兼具剝奪自由權利之性質，卻
    有刑罰不可替代之教化治療作用，是對於施毒者有利不利之
    認定，端在何種程序可以幫助施用毒品之人戒除施用毒品之
    行為，尚非由法院逕行認定緩起訴戒癮治療必然對施用毒品
    者較為有利（臺灣高等法院暨所屬法院106年法律座談會刑
    事類提案第37號研討結果參照）。從而，檢察官是否對施用
    毒品者採行附命完成戒癮治療之緩起訴處分，雖不排除接受
    法院審查之可能性，但對於檢察官職權之行使，抗告法院原
    則上應予尊重，除檢察官之判斷有違背法令、事實認定有誤
    或其裁量有重大明顯瑕疵外，即不得任意指為違法。
四、查抗告人於109年2月16日23時許，在其位在臺南市○○區○○街
    00巷0號住處，以將第二級毒品甲基安非他命置入玻璃球燒
    烤吸食其煙霧之方式，施用第二級毒品甲基安非他命一次之
    事實，業據抗告人於警詢、偵查中自承在卷，且臺灣臺南地
    方檢察署觀護人室於109年2月20日10時20分許對抗告人採集
    尿液送驗結果，在抗告人尿液中檢出安非他命、甲基安非他
    命陽性反應，亦有臺灣臺南地方檢察署施用毒品犯尿液檢體
    監管紀錄表、台灣檢驗科技股份有限公司濫用藥物檢驗報告
    各一份在卷可憑，足認抗告人之自白與事實相符，其上開施
    用第二級毒品之犯行，洵堪認定。又抗告人固曾因違反毒品
    危害防制條例案件，經臺灣臺南地方檢察署檢察官以108年
    度毒偵字第1722號為附條件之緩起訴處分，緩起訴期間自10
    8年12月10日起至110年12月9日止，然抗告人於前開緩起訴
    期間內為本案施用毒品犯行，檢察官遂撤銷該案緩起訴處分
    ，對該案及本案施用毒品犯行均聲請簡易判決處刑，然上開
    案件均經原審法院諭知不受理判決確定，檢察官乃就本案施
    用毒品犯行向原審法院聲請觀察、勒戒，有臺灣高等法院被
    告前案紀錄表一份在卷可按，則抗告人既未經觀察、勒戒處
    分，先前所受附條件緩起訴處分亦遭檢察官撤銷以致戒癮治
    療未完成，原審據此依檢察官之聲請，裁定將抗告人送勒戒
    處所觀察、勒戒，自無違誤。
五、抗告意旨雖以前揭情詞主張原裁定不當，然：
  ㈠依毒品危害防制條例第20條之規定，檢察官對於初犯或3年後
    再犯同條例第10條之罪者，既「應」聲請法院裁定令入勒戒
    處所觀察、勒戒，顯見檢察官應以向法院聲請觀察、勒戒為
    原則，於例外符合上揭緩起訴處分之要件時，始得依同條例
    第24條第1項之規定，另為附命完成戒癮治療之緩起訴處分
    。而檢察官裁量之結果如認適於緩起訴處分者，固須於緩起
    訴處分中說明其判斷之依據，惟其如認為應向法院聲請觀察
    、勒戒者，此時因係適用原則而非例外，自無需贅餘交代不
    適於為緩起訴處分之理由。抗告意旨以檢察官未敘明抗告人
    有何不適於附命戒癮治療緩起訴處分之原因及其裁量選擇聲
    請觀察、勒戒之具體理由，原裁定就此亦未斟酌審認，指摘
    原裁定不當，自無理由。
  ㈡被告並無請求檢察官為附命戒癮治療緩起訴處分之法定權利
    ，已如前述，是即便檢察官訊問抗告人時，並未告以參加戒
    癮治療之法律效果，亦難認對抗告人之權利有何影響。其以
    檢察官未告知相關法律效果，而原審就此未加審酌為由，指
    摘原裁定不當，亦無可取。
  ㈢況，抗告人前曾因施用毒品案件經檢察官為緩起訴處分，然
    抗告人於緩起訴期間內再犯本案施用第二級毒品犯行，以致
    緩起訴處分遭撤銷，已如前述。則抗告人先前既未能珍視機
    構外處遇之機會，檢察官參酌刑法第57條所列事項及公共利
    益之維護，因認本件抗告人已不再適於接受附戒癮治療之緩
    起訴處分，而逕予聲請觀察勒戒，並無重大明顯瑕疵，亦無
    裁量權濫用之情事。
  ㈣至抗告意旨所指家庭、經濟等因素，非但未據抗告人舉證以
    實其說，且此等家庭、經濟狀況亦非審認抗告人應適用機構
    內處遇或機構外處遇之標準，抗告意旨以此為由主張原裁定
    不當，亦無可取。
六、綜上所述，原裁定以抗告人確有施用第二級毒品甲基安非他
    命之行為，依檢察官之聲請裁定准予送勒戒處所觀察、勒戒
    ，核無不合。抗告意旨仍執前詞指摘原裁定不當，請求撤銷
    發回，並無理由，應予駁回。
據上論斷，應依刑事訴訟法第412條，裁定如主文。
中　　華　　民　　國　　110 　年　　5 　　月　　24　　日
                  刑事第七庭    審判長法  官  吳勇輝
                                      法  官  吳錦佳
                                      法  官  周紹武
以上正本證明與原本無異。
不得再抗告。
　　　　　　　　　　　　　　　　　　　書記官  楊宗倫 　
中　　華　　民　　國　　110 　年　　5 　　月　　24　　日